【裁判字號】    98,上,186
【裁判日期】    990421
【裁判案由】    侵權行為損害賠償
【裁判全文】
臺灣高等法院高雄分院民事判決           98年度上字第186號
上  訴  人  乙○○
訴訟代理人  丙○○
被上訴人    丁○○
訴訟代理人  甲○○
上列當事人間請求侵權行為損害賠償事件，上訴人對於民國98年
7 月31日臺灣高雄地方法院98年度訴字第1156號第一審判決提起
上訴，本院於99年4 月7 日言詞辯論終結，判決如下：
    主  文
原判決關於駁回上訴人後開第二項之訴部分，及訴訟費用（除確
定部分外）之裁判均廢棄。
被上訴人應再給付上訴人新台幣肆拾參萬肆仟伍佰壹拾壹元，及
自民國九十七年十二月十一日起至清償日止，按週年利率百分之
五計算之利息。
其餘上訴駁回。
第一（除確定部分外）、二審訴訟費用，由被上訴人負擔十分之
二，餘由上訴人負擔。
    事 實 及 理 由
一、上訴人起訴主張：被上訴人於民國96年9 月22日14時20分許
    ，駕駛車號ZR-7555 號自用小客車，沿高雄市○○區○○路
    366 巷由東往西方向行駛，行經與大順陸橋下西側便道之交
    岔路口前，其行向設有閃光紅燈號誌，本應注意減速接近，
    先停止於交岔路口前，讓幹道車優先通行後認為安全時，方
    得續行，且依當時情況並無不能注意之情事，竟疏未注意，
    貿然行駛通過該路口，而與伊所騎乘沿大順陸橋西側便道由
    北往南行駛而至之車牌號碼YC9-798 重型機車發生碰撞，造
    成伊受有頭部外傷、四肢多處挫擦傷、右膝後十字韌帶扭挫
    傷及斷裂等傷害。爰依侵權行為法律關係，聲明請求被上訴
    人賠償伊醫療輔助器材費用7,000 元、醫療費用23,705元、
    日後去疤手術費用174,500 元、就醫及就學交通費用14,050
    元、看護費用10,500元、減少勞動能力20% 之損害852,408
    元，及精神慰撫金1,200,000 元，總計2,282,163 元，及自
    起訴狀繕本送達翌日起至清償日止，按年息5%計算之利息。
    嗣上訴人於上訴本院後，捨棄不請求醫療輔助器材費用7,00
    0 元，並減縮請求日後去疤手術費用為100,000 元、就醫及
    就學交通費用為275 元；另擴張請求醫療費用為35,550元、
    看護費用為18,500元。減縮及擴張請求後之金額合計為2,20
    6,733 元。
二、被上訴人則以：上訴人行經閃光黃燈路口未減速慢行，就本
    件交通事故之發生亦與有過失，伊得主張過失相抵；又上訴
    人所受膝後部十字韌帶斷裂之傷害，是否減少勞動能力，堪
    予質疑；再者，上訴人請求日後去疤手術費用應無必要；末
    以，上訴人請求之精神慰撫金金額亦屬過高等語，資為抗辯
    。
三、原審經審理後，判命被上訴人給付上訴人140,523 元【即（
    醫療費用23,705元+ 看護費用10,500元+ 精神慰撫金200,00
    0 元）×60%=140,523 元】及自97年12月11日起至清償日止
    ，按年息5%計算之利息，並駁回上訴人其餘請求。上訴人不
    服，提起上訴，並於本院聲明：(一)原判決關於駁回後開第二
    項請求部分廢棄；(二)被上訴人應再給付上訴人2,066,210 元
    及自起訴狀繕本送達翌日起至清償日止，按年息5%計算之利
    息；(三)第一、二審訴訟費用由被上訴人負擔。被上訴人則於
    本院聲明：(一)上訴駁回；(二)第二審訴訟費用由上訴人負擔。
    【至原審判命被上訴人給付上開金額及利息部分，未據被上
    訴人上訴，已告確定；又原審駁回上訴人關於75,430元部分
    （即2,282,163-140,523-2,066,210=75,430）本息之請求，
    未據上訴人上訴，亦告確定】。
四、兩造不爭執事項：
  (一)被上訴人於96年9 月22日14時20分許，駕駛車號ZR-7555 號
    自小客車，沿高雄市○○區○○路366 巷口處由東往西方向
    行駛，行經大順路橋下西側便道之交岔路口前，其行向設有
    閃光紅燈號誌，本應注意減速接近，先停止於交岔路口前，
    讓幹道車優先通行後認為安全時，方得續行，且依當時情況
    並無不能注意之情事，而疏未注意，行駛通過該路口，與上
    訴人所騎乘沿大順陸橋西側便道由北往南行駛而至之車牌號
    碼YC9-798 重型機車發生碰撞，造成上訴人受有頭部外傷、
    四肢多處挫擦傷、右膝後十字韌帶扭挫傷及斷裂等傷害。
  (二)被上訴人因本件交通事故涉犯過失傷害罪嫌，經臺灣高雄地
    方法院檢察署（下稱高雄地檢署）檢察官以97年度偵字第21
    458 號聲請簡易判決處刑書聲請簡易判決處刑，經台灣高雄
    地方法院以97年度審交簡字第4523號刑事簡易判決判處拘役
    50日確定。
  (三)上訴人因本件事故支出醫療費用35,550元、就醫及就學交通
    費275元、看護費用18,500元。
  (四)若上訴人得請求減少勞動能力之損害，其工作年資以35年、
    薪資以法定最低工資17,280元計算。
五、兩造爭點：
  (一)兩造就本件事故之過失責任比例如何？
  (二)上訴人可否請求被上訴人賠付之日後去疤手術費用、減少勞
    動能力損害、精神慰撫金，如可，其金額各以若干為適當？
六、兩造就本件事故之過失責任比例如何？
    上訴人就伊於事發前沿高雄市三民區大順陸橋西側便道由北
    往南行駛，行經與大順路366 巷之交岔路口時，伊行向號誌
    為閃光黃燈，伊並未減速接近，注意安全，小心通過，亦有
    過失等情，固不否認。惟主張：伊行駛之大順陸橋西側便道
    係主幹道，被上訴人行駛之大順路366 巷係支線道，且大順
    路366 巷由東往西方向於大順路橋下涵洞前，已設置紐澤西
    護欄及鐵柵欄，將該行向之道路封閉，被上人係反向行駛對
    向車道之道路，其貿然出現在大順路366 巷與大順陸橋西側
    便道之交岔路口，且當時伊已越過此路口之中心線，對被上
    訴人突發不可預期之違規行為反應不及，始生本件事故，伊
    之過失比例應僅20% 等語。經查：
  (一)大順路366 巷並未劃設行車分向線，若沿東往西方向行駛，
    於通過大順陸橋涵洞後，與大順陸橋西側便道形成交岔路口
    ，繼續向西即接往大順三路359 巷；而大順三路359 巷於與
    大順陸橋西側便道鄰接之南向處，設有閃光紅燈號誌；另大
    順路366 巷在大順陸橋涵洞近末端之北側，設有固定圍籬拒
    馬，寬度約3.6 公尺，圍籬拒馬上標示「此處經常發生車禍
    請車輛減速慢行」等文字，以上各節有道路交通事故現場圖
    、現場照片在卷可稽（見外放證物上開刑案卷內高雄地檢署
    97年度他第2256號卷第4-8 頁）。基上，由大順路366 巷並
    未劃設行車分向線，且大順陸橋涵洞近末端之北側雖設置有
    圍籬拒馬，惟其用途並不在禁止大順路東往西方向之車輛往
    前續行，而係在警示車輛減速慢行，並藉該圍籬拒馬之設置
    順勢導引車輛靠往大順路366 巷較南側之路面行駛，而大順
    路359 巷鄰接大順陸橋西側之南向處即設有閃光紅燈號誌，
    以供東往西方向車輛遵行等情以觀，足見大順路366 巷由東
    往西方向並非禁止通行之道路，否則上述圍籬拒馬當非標示
    「減速慢行」等文字，大順路359 巷南向處亦毋需設置供東
    往西向行駛車輛遵行之閃光紅燈號誌；又由東往西行向之車
    輛因上述圍籬拒馬之設置勢必偏靠路面南側行駛，以大順路
    366 巷並無劃設分向線，亦無反向行駛對向車道之可言。是
    上訴人所稱大順路366 巷由東向西車道已封閉，被上訴人逆
    向行駛對向車道，貿然駛出大順陸橋涵洞，係屬違規行為，
    且非伊所得預期云云，均非可採。
  (二)其次，大順路366 巷與大順陸橋西側便道交岔路口，分設有
    閃光紅燈、閃光黃燈等號誌，已如前述。按閃光黃燈表示「
    警告」，車輛應減速接近，注意安全，小心通過；閃光紅燈
    表示「停車再開」，車輛應減速接近，先停止於交岔路口前
    ，讓幹道車優先通行後認為安全時，方得續行，道路交通標
    誌標線號誌設置規則第211 條第1 項第1 款、第2 款分別定
    有明文。是上述燈號之設置已將大順路366 巷劃分為支線道
    ，將大順陸橋西側便道劃分為幹線道至明，故被上訴人未遵
    閃光紅燈號誌減速、停止於交岔路口前禮讓幹道車先行之過
    失行為，已然包含支線道未讓幹道車先行之過失情形在內，
    本件自無另論究被上訴人有支線道車未禮讓幹線道車先行之
    過失之必要（參諸道路交通安全規則第102 條第1 項第2 款
    係就「無號誌交岔路口」，區○○○道、幹線道以釐定停讓
    義務）。
  (三)再者，依前揭道路交通事故現場圖所示，大順路366 巷路寬
    約11.1公尺（即3.6+7.5=11.1），而事發後上訴人所駕機車
    約倒置在大順陸橋西側便道與大順路366 巷交岔路口內，距
    大順路366 巷北側起點約3.6 公尺處，以此距離與前述大順
    路366 巷之路寬相較，約為大順路366 巷路寬之1/ 3 （3.6
    ÷11.1=0.32 ），是上訴人所謂事發前伊車已越過交岔路口
    中心線，要與事實不符；且上訴人所駕機車之倒地處，約與
    上述圍籬拒馬之南端在同一水平線上，後輪距大順陸橋涵洞
    出口約0.9 公尺，前輪距大順陸橋涵洞出口約1.6 公尺，申
    言之，被上訴人因上述圍籬拒馬之圍設引導而靠往大順路36
    6 巷較南側路面行駛，於甫出大順陸橋涵洞約1 、2 公尺處
    即與上訴人發生撞擊。職是，由事故現場兩車撞擊地點以觀
    ，尚無從認被上訴人係於上訴人已進入交岔路口相當距離與
    時間後，猶未予停待，始肇致本件事故。
  (四)據上，上訴人主張大順路366 巷東向西道路已封閉，被上訴
    人係逆向行駛對向車道而出，非伊所得預期云云，要無可取
    。而被上訴人未遵閃光紅燈號誌減速、停車，已含有支線道
    車未禮讓幹線道車行駛之過失本質在內，毋需另論究其尚另
    有該項過失。且事發時上訴人尚未駛越交岔路口中心線，被
    上訴人並非於其已進入交岔路口相當距離與時間，未予停等
    而與其發生撞擊。本院審酌兩造應負注意義務之程度，上訴
    人未減速、於刑案警詢中自承時速約45公里（見外放證物同
    上卷第30頁），被上訴人未停止禮讓幹道車先行等過失、兩
    車撞擊地點等一切情狀，認上訴人就本件事故應負擔40% 之
    過失責任，被上訴人就本件事故應負擔60%之過失責任。
七、上訴人可否請求被上訴人賠付之日後去疤手術費用、減少勞
    動能力損害、精神慰撫金，如可，其金額各以若干為適當？
  (一)日後除疤手術費用：上訴人主張伊因本件事故，實施膝關節
    手術後留有疤痕，日後有支出去疤手術費用之必要，為被上
    訴人所否認。經本院囑託財團法人高雄醫學大學附設中和紀
    念醫院鑑定結果，上訴人經該院整形外科評估修疤手術之成
    效不佳，此有該院99年1 月28日高醫附行字第0990000353號
    函在卷可按（本院卷第92頁）。由是，自難認上訴人將來有
    進行修疤手術之必要，則上訴人請求被上訴人給付日後去疤
    手術費用100,000 元，即無從准許。
  (二)減少勞動能力損害：上訴人主張其所受右膝後十字韌帶扭挫
    傷及斷裂之傷害致其勞動能力減少20% ，為被上訴人所否認
    ，辯稱此類傷害在運動員中常見，經復健後多能繼續運動生
    涯等語。惟經本院囑託前揭醫院鑑定結果，上訴人於98年12
    月3 日至該院檢測，其右下肢之膝關節仍存留顯著運動傷害
    ，膝關節功能無完全回復之可能，此有前揭函及該院98年12
    月23日高醫附行字第0980004630號函附卷可憑（本院卷第88
    、92頁）。基此，以上訴人右下肢膝關節遺留顯著運動傷害
    ，相當於勞工保險殘廢給付標準表所定「一下肢三大關節中
    ，有一大關節遺存顯著運動障害者」（該表第143 項）；而
    該表就此障害項目之給付標準為160 日，衡諸該表所定完全
    喪失勞動能力最高給付標準1,200 日，則上訴人減少勞動能
    力之比例應為13% （即160/1,200=13.33%，小數點以下四捨
    五入）。又兩造同意就上訴人之工作年資以35年、薪資以法
    定最低工資17,280元計算，亦敘如前。則依上述標準並霍夫
    曼公式計算（第1 年不扣除中間利息之係數表），上訴人所
    受減少勞動能力之損害為554,065 元（17,280×12×13% ×
    20.0000000=554,065，元以下四捨五入），其逾此金額之請
    求，無從准許。
  (三)精神慰撫金：按慰撫金之核給需斟酌雙方身分、資力與加害
    程度，以定其相當之數額，最高法院51年台上字第223 號判
    例意旨可資參照。本院審酌上訴人因本件交通事故受有右膝
    後十字韌帶扭挫傷及斷裂等傷害，日後需再接受鋼釘取出手
    術並術後復健，此有前揭醫院98年3 月2 日高醫附行字第09
    80000665號函（原審卷第66頁）可稽，並因此喪失勞動能力
    13% ；又上訴人於事故當時係大學在學學生，其93、95年度
    有利息所得13,824元、23,368元，96年度有薪資所得8,205
    元，名下無其他財產；被上訴人係高中畢業，前曾任公司負
    責人，於93、94、95、96年度依序有綜合所得902,536 元、
    326,319 元、532,622 元、282,468 元，名下有土地1 筆、
    汽車1 部、投資6 筆，價值合計2,121,536 元，業據兩造陳
    明在卷，並有稅務電子閘門財產所得調件明細表在卷可憑（
    原審卷第第13-24 頁、第73頁、第84頁）等一切情狀，認上
    訴人請求精神慰藉金在350,000 元之範圍內為適當，逾此部
    分之請求，係屬無據。
八、綜合前述，上訴人因本件事故所受減少勞動能力之損害為55
    4,065 元、精神慰撫金為350,000 元。此外，上訴人因本件
    事故支出醫療費用35,550元、就醫及就學交通費275 元、看
    護費用18,500元，為兩造所不爭，且係為回復上訴人事發前
    右下肢、頭部、四肢等正常生理功能，及於回復期間就醫、
    就學交通所需，並因無法自理生活而增加支出，均有其必要
    。是依上合計，上訴人因本件事故所受損害總計為958,390
    元（即554,065+350,000+35,550+275+18,500=958,390 ）。
    上訴人就本件事故應負擔40% 之過失責任，業敘如前，則其
    得請求被上訴人賠償之金額自應依此比例減為575,034 元【
    即958,390 ×（1-40% ）=575,034）。從而，上訴人依侵權
    行為法律關係，請求上訴人給付2,282,163 元，及自起訴狀
    繕本送達翌日起至清償日止，按週年利率5%計算之利息，於
    575,034 元及自97年12月11日（即起訴狀繕本送達翌日）起
    算之法定遲延利息部分，為有理由，應予准許。逾此所為請
    求，為無理由，應予駁回。原審就上開應准許部分，於其中
    434,511 元（即575,034-140,523=434,511 ）本息部分為上
    訴人敗訴之判決，尚有未洽，上訴意旨求予廢棄改判，為有
    理由，爰由本院予以廢棄改判如主文第2 項所示。至於上訴
    人之請求不應准許部分，原判決為上訴人敗訴之判決，經核
    於法並無不合，上訴意旨求予廢棄改判，為無理由，應駁回
    其上訴。
九、據上論結，本件上訴為一部有理由，一部無理由，依民事訴
    訟法第450 條、第449 條第1 項、第79條，判決如主文。
中    華    民    國    99    年    4     月    21    日
                            民事第三庭
                                審判長法官  張國彬
                                法      官  吳登輝
                                法      官  甯  馨
以上正本證明與原本無異。
如對本判決上訴，須於判決送達後20日內向本院提出上訴狀，其
未表明上訴理由者，應於上訴後20日內向本院提出上訴理由書（
均須按他造當事人之人數附繕本）。上訴時應提出委任律師或具
有律師資格之人之委任狀，並依附註條文規定辦理。
中    華    民    國    99    年    4     月    21    日
                                書  記  官  施耀程
附註：
民事訴訟法第466 條之1 ：
對於第二審判決上訴，上訴人應委任律師為訴訟代理人，但上訴
人或其法定代理人具有律師資格者，不在此限。
上訴人之配偶、三親等內之血親、二親等內之姻親，或上訴人為
法人、中央或地方機關時，其所屬專任人員具有律師資格並經法
院認適當者，亦得為第三審訴訟代理人。
第1 項但書及第2 項情形，應於提起上訴或委任時釋明之。

司法院資訊處製作；財團法人民間司法改革基金會備份。
